【裁判字號】    97,簡,429
【裁判日期】    980120
【裁判案由】    綜合所得稅
【裁判全文】
臺北高等行政法院判決
                                       97年度簡字第429號
原      告  甲○○
被      告  財政部臺北市國稅局
代  表  人  凌忠嫄（局長）
上列當事人間因綜合所得稅事件，原告不服財政部中華民國97年
5 月19日台財訴字第09700234440 號（案號：00000000）訴願決
定，提起行政訴訟。本院判決如下：
    主  文
原告之訴駁回。
訴訟費用由原告負擔。
    事  實
壹、事實概要：
    原告95年度綜合所得稅結算申報，列報其本人、配偶、直系
    尊親屬駱煥榮、駱黃辭、女駱乃慈、子駱彥旭及其他親屬駱
    昱樺（姪，81年次）、駱冠閔（姪，83年次）、謝秋萍（弟
    媳，49年次）9 人免稅額新臺幣（下同）770,000 元，被告
    初查以其他親屬謝秋萍不符合受扶養規定，予以剔除免稅額
    及殘障特別扣除額各77,000元，核定綜合所得總額為2,414,
    182 元，綜合所得淨額為1,164,724 元。原告不服，申請復
    查，經被告以97年3 月7 日財北國稅法二字第0970204131號
    復查決定書駁回（下稱原處分），提起訴願，復遭財政部決
    定駁回，遂向本院提起行政訴訟。
貳、兩造聲明：
一、原告聲明：求為判決
(一)、訴願決定及原處分均撤銷。
(二)、訴訟費用由被告負擔。
二、被告聲明：求為判決如主文所示。
參、兩造之爭點：
一、原告主張之理由：
(一)、原告原申報受扶養親屬謝秋萍係原告弟媳，屬民法第1114條
    第4 款規定互負扶養義務之原告家屬。數年前即罹患尿毒症
    ，為一無謀生能力之極重度殘障者，需長年洗腎（每隔1 天
    即需洗腎1 次）。95年以前，其生活起居除長年需由配偶（
    即原告胞弟）細心照顧外，其經濟來源亦全賴其配偶1 人賺
    取。惟於95年間，其配偶慘遭無照酒醉駕駛者撞及，不幸過
    世，至此其全家往後經濟來源頓失。原告胞弟所遺留之家屬
    （即弟媳、姪女及姪兒等3 人）依上開條文規定，當應由原
    告負扶養之責任。系爭受扶養之親屬，係法律責予原告應盡
    扶養之義務，並非如被告所言係原告經濟能力所及之資助。
(二)、按所得稅法第17條第1 項第1 款第3 目之立法宗旨，係在規
    範納稅義務人之親屬及家屬，如因殘障或無謀生能力，確係
    受納稅義務人扶養者，依實質課稅原則，當可列報為納稅義
    務人之受扶養親屬，而減除免稅額及相關殘障特別扣除額。
    由上開規定觀之，若納稅義務人胞弟，如因殘障或無謀生能
    力，即可列報為受扶養親屬，現今原告之胞弟已於申報年度
    （95年）過世，其遺留配偶謝君（即本案系爭之受扶養親屬
    ）已身兼父職。換言之，系爭受扶養親屬謝君已取代原告胞
    弟身分，其因殘障致無謀生能力，依上開規定之立法精神，
    當亦可由原告列報為受扶養親屬，不能因受扶養人謝君已滿
    20歲或未滿60歲，即不論其因殘障已無謀生能力，以及確受
    原告扶養之事實，即率予否准原告列報為受扶養親屬。又依
    同法條第1 項第1 款第4 目規定，以本案事實情況，應指系
    爭受扶養親屬謝君在有最近親等之親屬（如配偶，即原告胞
    弟，直系尊親屬即謝君父母及直系卑親屬即原告姪女、姪兒
    ）扶養情況下，原告始不能將其列報為受扶養親屬，此方符
    合立法之宗旨。惟本案系爭受扶養親屬謝君之配偶及直系尊
    親屬均已不在；直系卑親屬未成年尚在校就學，目前仍受原
    告扶養中。是此，其系爭受扶養親屬謝君，原告將其列報為
    受扶養親屬，於情於理及於法均無不合。
(三)、就租稅課徵理論而言，所得稅乃係一量能課稅之租稅。復就
    實務而言，亦即為實質課稅之租稅。換言之，所得稅之課徵
    ，依租稅課徵公平原則，不論所得來源合法性，有所得即應
    予課徵所得稅。相對的，有實際負擔費用，當給予減除。如
    上所述，系爭受扶養人謝君，因屬一極重度殘障者需受他人
    扶養，因此系爭受扶養人謝君及其子女於原告胞弟過世後，
    即與原告年近八旬雙親一起共同生活，為原告之家屬一份子
    ，其生活作息，係由原告依法僱用外籍看護代為照顧，原告
    除需時常（平均每隔1 週）返鄉探視外，所需相關生活支出
    （醫藥、學費及其日常生活費用），依民法第1114條第4 款
    之規定，均全賴原告負擔，此乃不爭之法律扶養事實。被告
    審核原告95年度綜合所得稅結算申報案時，卻未予實質審核
    ，即率予否准原先所列報受扶養親屬謝君，剔除其免稅額及
    相關殘障特別扣除額，無視上述法律撫養事實，仍略以原告
    經濟能力所及所為資助或以未符合所得稅規定等違背法理事
    實之理由，駁回原告之請求，實難令原告心服。
二、被告主張之理由：
    所得稅法第17條第1 項第1 款第4 目已明定，納稅義務人列
    報減除扶養其他親屬之免稅額，其對象範圍為未滿20歲或滿
    60歲以上無謀生能力，確係受納稅義務人扶養者。本件原告
    列報系爭受扶養親屬謝秋萍，係原告之弟媳，亦即所得稅法
    第17條第1 項第1 款第4 目規範之其他親屬，謝君為49年次
    ，95年度已滿20歲未滿60歲，與前揭所得稅法第17條第1 項
    第1 款第4 目規定要件不符，則無論原告是否確實扶養謝秋
    萍，依「租稅法律原則」，均不能列報為減除扶養其他親屬
    之免稅額對象，被告原核定否准認列系爭免稅額及殘障特別
    扣除額並無不合，復查決定予以維持，亦無違誤。
    理  由
甲、程序方面：
    本件係關於稅捐課徵事件涉訟，所核課之稅額在20萬元以下
    之事件，依行政訴訟法第229 條第1 項第2 款規定，應適用
    簡易程序（行政訴訟法第229 條第1 項所定適用簡易程序之
    數額3 萬元，業經司法院以92年9 月17日院台廳行一字第23
    681 號令增至20萬元，並定於93年1 月1 日實施）；本院並
    依同法第233 條第1 項規定，不經言詞辯論逕行判決。
乙、實體方面：
一、按「個人之綜合所得稅，就個人綜合所得總額，減除免稅額
    及扣除額後之綜合所得淨額計徵之。」、「按前3 條規定計
    得之個人綜合所得總額，減除下列免稅額及扣除額後之餘額
    ，為個人之綜合所得淨額：一、免稅額：納稅義務人按規定
    減除其本人、配偶及合於下列規定扶養親屬之免稅額；…(一)
    …(四)納稅義務人其他親屬或家屬，合於民法第1114條第4 款
    及第1123條第3 項之規定，未滿20歲或滿60歲以上無謀生能
    力，確係受納稅義務人扶養者。但受扶養者之父或母如屬第
    4 條第1 款及第2 款之免稅所得者，不得列報減除。」所得
    稅法第13條、第17條第1 項第1 款第4 目分別定有明文。次
    按「所得稅法有關個人綜合所得稅『免稅額』之規定，其目
    的在以稅捐之優惠使納稅義務人對特定親屬或家屬盡其法定
    扶養義務。同法第17條第1 項第1 款第4 目規定：…得於申
    報所得稅時按受扶養之人數減除免稅額，固須以納稅義務人
    與受扶養人同居一家為要件，惟家者，以永久共同生活之目
    的而同居為要件，納稅義務人與受扶養人是否為家長家屬，
    應取決於其有無共同生活之客觀事實，而不應以是否登記同
    一戶籍為唯一認定標準。」為司法院釋字第415 號解釋在案
    。
二、本件原告95年度綜合所得稅結算申報，列報其本人、配偶、
    直系尊親屬駱煥榮、駱黃辭、女駱乃慈、子駱彥旭及其他親
    屬駱昱樺（姪，81年次）、駱冠閔（姪，83年次）、謝秋萍
    （弟媳，49年次）9 人免稅額770,000 元，被告初查以其他
    親屬謝秋萍不符合受扶養規定，予以剔除免稅額及殘障特別
    扣除額各77,000元，核定綜合所得總額為2,414,182 元，綜
    合所得淨額為1,164,724 元。原告不服，迭經復查、訴願均
    遭駁回等事實，有如事實概要所述之復查決定書、被告95年
    度綜合所得稅申報核定通知書、原告結算申報書、財政部97
    年5 月19日台財訴字第09700234440 號訴願決定書等件影本
    附卷可稽（見原處分卷第5-7 、11、16頁；本院卷第14-16
    頁），洵堪認定。
三、原告循序提起本件行政訴訟，主張：其申報受扶養親屬謝秋
    萍係原告弟媳，屬民法第1114條第4 款規定互負扶養義務之
    原告家屬，原告胞弟過世後遺留之家屬（即弟媳、姪女及姪
    兒等3 人）由原告負扶養之責任，係法律責予原告應盡之扶
    養義務，依所得稅法第17條第1 項第1 款第3 目之立法精神
    ，系爭受扶養親屬謝君已取代原告胞弟身分，其因殘障致無
    謀生能力，當亦可由原告列報為受扶養親屬，不能因受扶養
    人謝君已滿20歲或未滿60歲，即不論其因殘障已無謀生能力
    ，以及確受原告扶養之事實，即率予否准原告列報為受扶養
    親屬。而同法條第1 項第1 款第4 目規定，於本案應指系爭
    受扶養親屬謝君在有最近親等之親屬（如配偶，即原告胞弟
    ，直系尊親屬即謝君父母及直系卑親屬即原告姪女、姪兒）
    扶養情況下，原告始不能將其列報為受扶養親屬，方符合立
    法之宗旨；惟謝君之配偶及直系尊親屬均已不在，直系卑親
    屬未成年尚在校就學，目前仍受原告扶養中。故原告將其列
    報為受扶養親屬，於情、理、法均無不合云云。
四、按所得稅法有關個人綜合所得稅「免稅額」之規定，其目的
    在以稅捐之優惠使納稅義務人對特定親屬或家屬盡其法定扶
    養義務，業經上揭司法院釋字第415 號解釋在案。經查，本
    件原告列報之系爭受扶養親屬謝秋萍係49年11月8 日出生，
    其夫駱正江為原告之弟，業於95年間死亡，而謝女患有極重
    度之器官障礙，有戶口名簿、身心障礙手冊等件影本附卷可
    稽（見原處分卷第12、13頁），是謝女雖屬所得稅法第17條
    第1 項第1 款第4 目規範之其他親屬，然其未符該條目所規
    定之「未滿20歲或滿60歲以上無謀生能力」要件，故被告否
    准認列，並無違誤。原告主張按所得稅法第17條第1 項第1
    款第3 目之立法精神，系爭受扶養親屬謝君已取代原告胞弟
    身分，其因殘障致無謀生能力，當亦可由原告列報為受扶養
    親屬，不能因受扶養人謝君已滿20歲或未滿60歲，即不論其
    因殘障已無謀生能力，以及確受原告扶養之事實，即率予否
    准原告列報為受扶養親屬云云，核與法律明文規定不符，乃
    係其個人主觀見解，要無可取。
五、綜上所述，原告之主張並無可採。被告以其他親屬謝秋萍不
    符合受扶養規定，予以剔除免稅額及殘障特別扣除額各77,0
    00元，核定綜合所得總額為2,414,182 元，綜合所得淨額為
    1,164,724 元，並無不合，訴願決定予以維持，亦無違誤，
    原告猶執前詞，訴請撤銷，為無理由，爰不經言詞辯論，予
    以駁回。
六、本件事證已臻明確，兩造其餘攻擊防禦方法經本院審酌後，
    核與本件判決結果均不生影響，故不再逐項論述，附敘明之
    。
據上論結，本件原告之訴為無理由，爰依行政訴訟法第236 條、
第233 條第1 項、第98條第1 項前段判決如主文。
中    華    民    國    98    年     1    月   20     日
                    臺北高等行政法院第七庭
                                    法  官  林玫君
上為正本係照原本作成。
本件以訴訟事件所涉及之法律見解具有原則性者為限，始得於本
判決送達後20日內向本院提出上訴狀並表明上訴理由，如已於本
判決宣示後送達前提起上訴者，應於判決送達後20日內補具上訴
理由（均按他造人數附繕本），且經最高行政法院許可後方得上
訴。
中    華    民    國    98    年     1    月   20     日
                                    書記官  黃玉鈴


司法院資訊處製作；財團法人民間司法改革基金會備份。
